ACORDAO-COMPLETO-2384912

ACÓRDÃO 13713/2019 ATA 41/2019 - PRIMEIRA CÂMARA

VISTOS, relatados e discutidos estes autos que tratam de ato de concessão de aposentadoria emitido pela Fundação Universidade Federal de Viçosa em favor do ex-servidor Antônio José de Freitas;
ACORDAM os Ministros do Tribunal de Contas da União, reunidos em Sessão da 1ª Câmara, nos termos do art. 71, inciso III, da Constituição Federal, dos arts. 1º, inciso V, e 39, inciso II, da Lei 8.443/1992 e do art. 260, § 1º, do RITCU, e ante as razões expostas pelo Relator, em:
9.1. considerar legal e conceder registro ao ato de concessão de aposentadoria emitido em favor do Sr. Antônio José de Freitas (XXX.505.716-XX) ;
9.2. determinar à Fundação Universidade Federal de Viçosa que disponibilize imediatamente para análise do Controle Interno, o ato de alteração da aposentadoria emitida em favor de Antônio José de Freitas, cadastrado no sistema e-Pessoal sob o número 40086/2019;
9.3. dar ciência deste acórdão ao interessado e à Fundação Universidade Federal de Viçosa.

Ato de concessão de aposentadoria emitido pela Fundação Universidade Federal de Viçosa. Apreciação para fins de registro.

Primeira Câmara

3. Interessado: Antônio José de Freitas (XXX.505.716-XX).

13.1. Ministros presentes: Walton Alencar Rodrigues (Presidente), Benjamin Zymler e Vital do Rêgo (Relator).
13.2. Ministro-Substituto convocado: Augusto Sherman Cavalcanti.
13.3. Ministro-Substituto presente: Weder de Oliveira.

VITAL DO RÊGO

Adoto como relatório, com os devidos ajustes de forma, a instrução elaborada no âmbito da Secretaria de Fiscalização de Pessoal (peça 13) , com a qual se manifestou de acordo o corpo gerencial daquela unidade técnica especializada (peça 14) , a seguir transcrita:
INTRODUÇÃO
1. Trata-se de ato inicial de concessão de aposentadoria de Antônio José de Freitas, ex-servidor da Fundação Universidade Federal de Viçosa - UFV.
2. O ato foi submetido, para fim de registro, à apreciação do Tribunal de Contas da União (TCU) , de acordo com o art. 71, inciso III, da Constituição Federal. O cadastramento e a disponibilização ao TCU ocorreram por intermédio do Sistema de Apreciação e Registro de Atos de Admissão e Concessões, na forma dos arts. 2º, caput e incisos I a VI, e 4º, caput, da Instrução Normativa-TCU 78/2018.
HISTÓRICO
3.	Inicialmente, visando sanear o processo e com vistas a assegurar a oportunidade do uso das garantias constitucionais do contraditório e da ampla defesa ao ex-servidor, esta Unidade Técnica encaminhou diligência à UFV (peça 1) e oitiva a Antônio José de Freitas (peça 2) , solicitando documentos e/ou esclarecimentos em relação a erro na proporcionalização dos proventos e a averbação de tempo rural sem prova do recolhimento das contribuições previdenciárias.
4.	A UFV encaminhou resposta à diligência (peça 5) e o ex-servidor tomou ciência da oitiva (peça 9, p. 2-3) , mas não se manifestou.
EXAME TÉCNICO
Das constatações
5.	Conforme se observa no ato Sisac, constatou-se o cômputo de 1 mês de atividade rural e da ficha financeira extraída do Siape (peça 10) , verificou-se o pagamento de proventos integrais, sendo que o interessado contou apenas 30 anos e 7 dias de tempo de serviço.
Da diligência 
6.	Em resposta à diligência (peça 5) , a UFV encaminhou o mapa de tempo de serviço do ex-servidor, que comprova 30 anos, 3 meses e 5 dias de tempo de contribuição (peça 5, p. 5-6) .
7.	A UFV aduziu, ainda, que, conforme informações da Agência da Previdência Social em Viçosa-MG, houve contribuição no período de 1º/12/1970 a 31/12/1970, consoante certidão de tempo de serviço emitida pelo INSS (peça 5, p. 8) e GRPS - Guia de Recolhimento da Previdência Social (peça 5, p. 10) .
Do tempo de atividade rural
8.	Embora regularmente notificado e a inativo não tenha se manifestado nos autos, vale aqui expor o entendimento do TCU sobre o tema.
9.	A jurisprudência pacífica do TCU a respeito do tema foi consolidada em 29/2/2012, por meio do Acórdão 414/2012-TCU-Plenário, de relatoria do Ministro Augusto Nardes. Esse acórdão aprovou o Enunciado 268 da Súmula da Jurisprudência do TCU, nos seguintes termos: "O tempo de atividade rural somente poderá ser averbado para fins de aposentadoria no serviço público se recolhidas as respectivas contribuições previdenciárias na época própria ou, posteriormente, de forma indenizada".
10.	 Analisando-se a documentação apresentada, constata-se que foram efetuados os recolhimentos para a Previdência Social, de forma indenizada, conforme se verifica na GRPS (peça 5, p. 10) . Assim, referido tempo pode ser considerado no cômputo de tempo de serviço para a aposentadoria do ex-servidor.
Do tempo insuficiente para a aposentadoria
11.	 Conforme o mapa de tempo de serviço encaminhado pela UFV (peça 5, p. 5-6) , o ex-servidor comprovou 30 anos, 3 meses e 5 dias de tempo de contribuição. Esse tempo só lhe permite aposentadoria proporcional à razão de 30/35 avos. 
12.	 Todavia, de acordo com a ficha Siape (peça 10) , o inativo está percebendo proventos integrais. Assim, o ato em exame deve ser considerado ilegal, com determinação à UFV para readequar os proventos do interessado para a proporção correta (30/35 avos) .
CONCLUSÃO
13.	 Em razão do exposto e tendo em vista as análises realizadas no ato inicial de concessão de aposentadoria de Antônio José de Freitas, esta Unidade Técnica considera que o ato em tela deve ser considerado ilegal, com negativa de registro e determinação à UFV para readequar os proventos do interessado para a proporção correta (30/35 avos) .
14.	 Quanto aos valores indevidos já pagos, propõe-se dispensar a devolução, com fundamento no Enunciado 106 da Súmula da Jurisprudência do TCU.
15.	 Por fim, vale destacar que o ato em análise foi disponibilizado ao TCU em 2006, há mais de cinco anos, portanto. Assim, fez-se necessária a instauração do contraditório, segundo o entendimento estabelecido no Acórdão 587/2011-TCU-Plenário, de relatoria do Ministro Valmir Campelo.
PROPOSTA DE ENCAMINHAMENTO
16.	 Ante o exposto, e com base nos arts. 71, inciso III, da Constituição Federal; 1º, inciso V, e 39, inciso II, da Lei 8.443/1992; 260, § 1º, do Regimento Interno do Tribunal de Contas da União, propõe-se:
a) considerar ILEGAL e recusar o registro do ato inicial de aposentadoria de Antônio José de Freitas (CPF: XXX.505.716-XX) ; 
b) dispensar a devolução dos valores indevidamente recebidos até a data da ciência do acórdão que vier a ser prolatado, com base no Enunciado 106 da Súmula da Jurisprudência do TCU;
c) determinar à Fundação Universidade Federal de Viçosa, com base no art. 45 da Lei 8.443/1992, que:
c.1) faça cessar os pagamentos decorrentes do ato impugnado, readequando os proventos do ex-servidor para a proporção correta de 30/35 avos, comunicando ao TCU, no prazo de quinze dias, as providências adotadas, nos termos dos arts. 262, caput, do Regimento Interno do TCU e 8º, caput, da Resolução-TCU 206/2007;
c.2) cadastre novo ato, livre da irregularidade apontada, submetendo-o ao TCU no prazo de trinta dias, nos termos dos arts. 262, § 2º, do Regimento Interno do TCU e 19, § 3º, da Instrução Normativa-TCU 78/2018;
c.3) informe ao interessado o teor do acórdão que vier a ser prolatado, encaminhando ao TCU, no prazo de trinta dias, comprovante da data de ciência pelo interessado, nos termos do art. 4º, § 3º, da Resolução-TCU 170/2004, alertando-o de que o efeito suspensivo proveniente de eventual interposição de recurso junto ao TCU não o exime da devolução dos valores indevidamente percebidos após a notificação, em caso de não provimento desse recurso.
2.	O Ministério Público, representado nos autos pelo Procurador Dr. Rodrigo Medeiros de Lima, manifestou-se de acordo com a proposição da unidade técnica (peça 15) . 
É o Relatório.

não há.

Procurador Rodrigo Medeiros de Lima.

APOSENTADORIA. INCLUSÃO DE TEMPO RURAL NO CÔMPUTO DOS TEMPOS UTILIZADOS NA CONCESSÃO. COMPROVAÇÃO DO RECOLHIMENTO DAS CONTRIBUIÇÕES REFERENTES AO PERÍODO AVERBADO. LEGALIDADE DO ATO. DETERMINAÇÃO, À ENTIDADE, PARA DISPONIBILIZAÇÃO IMEDIATA DE ATO DE ALTERAÇÃO CADASTRADO NO SISTEMA E-PESSOAL PARA ANÁLISE DO CONTROLE INTERNO E TCU.

APOSENTADORIA (APOS)

Secretaria de Fiscalização de Pessoal (Sefip).

Trata-se de ato de concessão de aposentadoria emitido pela Fundação Universidade Federal de Viçosa em favor do Sr. Antônio José de Freitas. O ato teve vigência em 8/3/1999 e foi disponibilizado ao TCU na data de 8/9/2006. Também vale mencionar que o inativo conta, atualmente, com 67 anos de idade.
Em análise preliminar, a Sefip identificou, como indícios de irregularidade: (i) a erro na proporcionalização dos proventos (a UT identificou o pagamento de proventos integrais, sendo que o interessado contou apenas 30 anos e 7 dias de tempo de serviço) ; (ii) averbação de tempo rural (1 mês) sem prova do recolhimento das contribuições previdenciárias.
Considerando que os referidos indícios poderiam levar à ilegalidade da concessão e tendo em vista o transcurso de mais de 5 anos da disponibilização do ato ao TCU, a Sefip realizou oitiva do interessado, para que apresentasse os argumentos que entendesse cabíveis (peça 2) . Na busca de esclarecimentos, a unidade técnica também diligenciou à Fundação Universidade Federal de Viçosa (peça 1) .
O Sr. Antônio José de Freitas, a despeito de regularmente notificado, não compareceu aos autos. Já a Fundação Universidade Federal de Viçosa enviou cópia do mapa de tempo de serviço e das certidões dos tempos averbados quando da concessão do benefício de aposentadoria ao ex-servidor. Entre os documentos apresentados consta comprovante de recolhimento de contribuição previdenciária referente ao tempo rural averbado, no período de 1º/12/1970 a 31/12/1970, consoante certidão de tempo de serviço emitida pelo INSS (peça 5, p. 8) e GRPS - Guia de Recolhimento da Previdência Social (peça 5, p. 10) .
Destarte, a unidade técnica, ao analisar as informações constantes dos autos, concluiu que: (i) o tempo rural averbado (1 mês) está regular eis que comprovado o recolhimento das contribuições previdenciárias respectivas; (ii) consoante o mapa de tempo de serviço encaminhado pela UFV (peça 5, p. 5-6) , o ex-servidor comprovou 30 anos, 3 meses e 5 dias de tempo de contribuição, sendo que esse tempo só lhe permite aposentadoria proporcional à razão de 30/35 avos. No entanto, a Sefip pondera que:
Todavia, de acordo com a ficha Siape (peça 10) , o inativo está percebendo proventos integrais. Assim, o ato em exame deve ser considerado ilegal, com determinação à UFV para readequar os proventos do interessado para a proporção correta (30/35 avos) .
O Ministério Público junto ao TCU, na manifestação de peça 16, ratificou as conclusões formuladas pela Sefip.
-II-
No mérito, acolho as conclusões da Sefip aquiescidas pelo MPTCU acerca da regularidade do tempo rural averbado na concessão. No entanto, dissinto da conclusão de mérito pela ilegalidade do ato pelas razões a seguir expostas.
Observo que o ato inicial em epígrafe, emitido em 8/3/1999 e disponibilizado ao TCU em 8/9/2006 (peça 11) foi emitido na proporção de 30/35, aderente aos tempos regularmente averbados na concessão. Portanto, não há irregularidade capaz de impedir o registro.
A integralização dos proventos ocorreu em momento posterior à emissão do ato em epígrafe e se deu com fundamento no art. 190 da Lei 8.112/1990. Nesse sentido transcrevo a portaria emitida pela UFV em 26/7/2017, publicada no Diário Oficial da União de 27/7/2017: 
O Vice-Reitor da Universidade Federal de Viçosa, no uso de suas atribuições, conferidas pela Portaria no 0580/2015, de 19/06/2015, publicada no Diário Oficial da União de 22/6/2015, considerando o que consta do Processo 014308/2016, resolve:
No 0875/2017, DE 26/07/2017 - 1. retificar a Portaria no 0184/2017, de 17/2/2017, publicada no DOU de 20/2/2017, Seção 2, p. 20, que trata da concessão do benefício de que trata o art. 190 da Lei nº 8.112, de 11/12/1990, ao servidor ANTÔNIO JOSÉ DE FREITAS, matrícula 1094-4/UFV e 0427209-1/Siape, onde se lê "a contar de 23 de março de 2016 ", leia-se "a contar de 6 de maio de 2015"; 2. manter inalteradas as demais disposições. 
Vale mencionar que a referida integralização já foi informada ao TCU por meio dos seguintes atos de alteração: Sisac: 10500405-04-2018-000015-1; e-Pessoal: 40086/2019 (em cadastramento no gestor de pessoal) . Destaco que o ato Sisac ficou preso no Controle Interno a partir do início da operação do Sistema e-Pessoal. Quanto ao ato cadastrado no e-Pessoal, vale dizer que a disponibilização ao TCU se encontra ligeiramente em atraso, cabendo determinação à Fundação Universidade Federal de Viçosa para que envie, imediatamente, o ato referido para análise do Controle Interno e posterior aferição de legalidade pelo TCU.  
	Ante o exposto, VOTO para que seja adotada a minuta de acórdão que ora trago ao exame deste Colegiado.
TCU, Sala das Sessões Ministro Luciano Brandão Alves de Souza, em 12 de novembro de 2019.
Ministro VITAL DO RÊGO 
Relator